【裁判字號】    91,訴,1308
【裁判日期】    950216
【裁判案由】    偽造文書等
【裁判全文】
臺灣臺北地方法院刑事判決              91年度訴字第1308號
公  訴  人  臺灣臺北地方法院檢察署檢察官
被      告  甲○○
選任辯護人  張宸瑜律師
            劉祥墩律師
            劉師婷律師
上列被告因偽造文書等案件，經檢察官提起公訴（90年度偵字第
1583號），本院判決如下：
    主  文
甲○○意圖為自己不法之所有，以詐術使人將本人之物交付，處
有期徒刑參年。
    事  實
一、甲○○於民國八十八年九月初，因日商INTERAMERICA
    LTD 公司代表人野中俊一急需美金二千萬元之國外信用狀作
    為擔保，委託乙○○尋找開立擔保信用狀管道，乙○○乃委
    託甲○○代為處理開狀事宜。甲○○明知其開狀管道僅能開
    立附件所示之信用狀，竟意圖為自己不法之所有，為誘使乙
    ○○支付佣金委託其代尋開狀管道，乃虛偽允諾開狀條件為
    ：由瑞士某銀行為開狀行，開立信用狀至RＡBOBANK荷蘭總
    行，再由荷蘭總行轉到新加坡分行（尚無證據證明代開信用
    狀之人明知此情，而與甲○○有犯意聯絡）。甲○○並於同
    年月九日透過管道開立附件所示與上述約定開狀條件不符之
    信用狀，並宣稱信用狀已開出，要求乙○○依約匯交美金二
    百六十萬元。乙○○因而陷於錯誤，於同年月十日分別匯款
    美金一百三十萬元，至甲○○名下之英商渣打銀行臺北分行
    （帳號為00000000000）及花旗銀行臺北分行（
    帳號為00000000）帳戶；甲○○因而詐得美金二百
    六十萬元之款項。嗣甲○○於同年九月二十三日提供相關開
    狀內容資料予乙○○觀覽時，為乙○○發覺開狀行之所屬國
    別並非瑞士，立即去電質問甲○○，甲○○為掩飾其詐騙手
    段，猶謊稱開狀行屬於瑞士旁之一小島。嗣因日商
    INTERAMERICA LTD無法使用附件所示之信用狀，發覺實際開
    狀情形與原先約定之開狀條件不符，始查知上情。
二、案經乙○○訴由法務部調查局臺北市調查處報請臺灣臺北地
    方法院檢察署檢察官偵查起訴。
    理  由
一、訊據被告甲○○固不否認：受乙○○之託，為日商
    INTERAMERICA LTD代表人野中俊一尋找管道，代開美金二千
    萬元之擔保信用狀，且因此收受乙○○所匯美金共二百六十
    萬元款項，並果透過管道開立附件所示信用狀之事實，惟矢
    口否認有詐欺美金二百六十萬元之犯行，辯稱：本件信用狀
    並無乙○○所述指定由瑞士銀行為開狀行之開狀條件，且其
    已依約處理開立信用狀事宜，且本件信用狀業已開出，縱因
    受益人個人因素未使用附件所示之信用狀，亦與被告無涉；
    況被告僅為仲介開立信用狀之仲介人，對於開立信用狀過程
    完全無掌控能力，只負責傳遞信用狀事宜及開狀費用，並無
    詐欺之犯意；縱乙○○對委託開狀之條件有爭議，亦屬民事
    上債務不履行之問題，與刑事責任無涉云云。
二、按被告以外之人於審判外之言詞或書面陳述，除法律有規定
    者外，不得作為證據，刑事訴訟法第159條第1項固定有明文
    ，惟被告以外之人於審判外之陳述，雖不符合同法第159 條
    之1至第159條之4之規定，但經當事人於審判程序同意作為
    證據，法院審酌該言詞陳述或書面陳述作成時之情況，認為
    適當者，亦得為證據，當事人、代理人或辯護人於法院調查
    證據時，知有第159條第1項不得為證據之情形，而未於言詞
    辯論終結前聲明異議者，視為有前項之同意，此觀諸同法第
    159條之5規定即明。查本判決後開所引用之被告以外之人於
    審判外之書面陳述，雖屬傳聞證據（例如第一銀行商業銀行
    總行書函），惟當事人及辯護人雖知上開證據資料為傳聞證
    據，但於本院審判期日中均表示無意見而不予爭執，且迄至
    言詞辯論終結前亦未再聲明異議，本院審酌上開證據資料製
    作時之情況，尚無違法不當及證明力明顯過低之瑕疵，亦認
    為以之作為證據應屬適當，故揆諸前開規定，爰逕依刑事訴
    訟法第159條之5規定，認前揭證據資料均例外有證據能力。
    另本院依刑事訴訟法第二百零八條規定委請中華民國銀行商
    業同業公會鑑定相關信用狀內容，未準用同法第二百零二條
    具結之規定（僅準用同法第二百零三條至二百零六條規定）
    ，故該會以書面陳述鑑定意見，應為法所許，而具證據能力
    ，合先敘明。
三、惟查：
    (1)經本院將被告提供給乙○○之銀行內部文件開狀資料（調
      查局卷第三至五頁參照，下稱附件二）、野中俊一自
      RABOBANK新加坡分行取得信用狀資料（調查局卷第六至八
      頁參照，下稱附件三）、被告提出之信用狀資料（偵字卷
      第十七至第十八頁、本院卷第四十五參照，下稱附件四）
      ，提供中華民國銀行商業同業公會鑑定結果，業據中華民
      國銀行商業同業公會全國聯合會之國際金融委員會94年9
      月13日第92次委員會議討論，並以該會九十四年九月二十
      九日全國字第2232號函覆提供意見稱：附件二係自由格式
      之無押碼電文（SWIFTMT999），且僅係轉述信用狀內容，
      並表明有押碼信用狀將由收電行之總行另行發送，故非信
      用狀本文；而附件三、四雖亦以同附件二之自由格式發出
      ，惟電文內附加請收電行向第三者（
      COMMERZBANK,AG,FRANKFURT）核押之密碼值。附件三應屬
      附件四核押後之版本，如押碼符合，則附件三可當信用狀
      使用。並有附件三所示野中俊一取自RABOBANK新加坡分行
      之信用狀資料附卷可稽，足見被告確已透過管道開立附件
      所示之信用狀，此為被告及檢察官所不爭，且乙○○因而
      匯交美金共二百六十萬元至被告指定帳戶，有匯款資料可
      參（調查局卷第二十四頁以下參照），此部分事實自堪認
      定，先予說明。
    (2)然被告因尋求管道開立上述信用狀，而向乙○○收取美金
      二百六十萬元，究否有詐欺之事，應審酌被告與乙○○商
      議開狀條件之初，有無以不實開狀條件誘使乙○○陷於錯
      誤交付美金二百六十萬元之事，以下詳述之：
      證人乙○○到庭結證稱：約定擔保信用狀的總金額是美
        金二千萬，期間是一年期，開狀費用到最後的結論是開
        狀總金額的百分之十三，開狀銀行是由瑞士的一個小銀
        行開出，並沒有特定是哪一家瑞士的銀行，並且是開到
        RABOBANK KEDERLAND荷蘭銀行總行再轉交新加坡分行，
        才算完成交易程序。... （檢察官問：在九月十日你匯
        款之前，本件被告甲○○有沒有主動跟你告知要變更跟
        你約定的信用狀條件？）完全沒有，包括信用狀影本我
        收到時，我發覺並不是瑞士銀行，我人在香港還打電話
        問甲○○問開狀行在哪裡，被告還告訴我是在瑞士旁邊
        的一個小島，其實不然，其實是在烏克蘭。... （審判
        長問：野中俊一指定的開狀行？）野中俊一表示瑞士的
        屬地銀行他可以接受。（審判長問：你知不知道為何要
        指定瑞士的屬地銀行開狀？）野中俊一應該是指國際上
        能夠認同的國家。... （審判長問：如果不是瑞士的屬
        地銀行開出的信用狀，你或野中俊一願付美金二百六十
        萬元的高額費用（含佣金）嗎？不願意，因為烏克蘭國
        家開出的沒有債信。... （審判長問：事先是否知道所
        開出之擔保信用狀是由EURO-AMERICAN TRADE BANK
        INC.PALAU開狀行委請第三地銀行烏克蘭FINANCE AND
        CREDIT BANKING CORPORATION KIEV UA代發電文至RABO
        BANK KEDERLAND（荷蘭銀行總行）並請其向核押密碼之
        德國某銀行，確認押碼時，再轉請RABOBANK新加坡分行
        通知新加坡受益人？）不知道要以這樣的方式開出。（
        審判長問：事先如果知道是以此方式開出，是否願意給
        付二百六十萬美元？）絕對不會，... 第三國的烏克蘭
        銀行不負責任何債信的責任，只是轉狀而已等語甚詳（
        本院九十五年一月十三日審判筆錄參照）。參以：被告
        自承：乙○○收到我傳真給他的信用狀影本後，有問我
        為何不是瑞士銀行開的等語明確（本院九十五年一月十
        三日審判筆錄參照）。足見被告確曾於事前承諾開狀行
        為瑞士某銀行，乙○○始會於收受調查局卷第三至五頁
        之開狀資料後，立即去電質問被告開狀行為何非瑞士銀
        行。被告空言辯稱：未曾約定以瑞士屬地銀行為開狀行
        云云，顯與乙○○去電質問開狀行為何非瑞士銀行之客
        觀事實不符，不足採信。
      又本件信用狀傳送、認證方式及開狀流程為：位於帛琉
        （PALAU）之開狀行：EURO-AMERICAN TRADE BANK
        INC.,PALAU（開狀日期990909）委請第三地銀行（稱其
        通匯行）烏克蘭FINANCE AND CREDIT BANKING
        CORPORATION代發電文至荷蘭RABOBANK NEDERLAND總行
        ，並請其向核押密碼之德國COMMERZBANK,AG確認押碼值
        ，再轉請RABOBANK新加坡分行通知新加坡受益人。而一
        般開狀行如於受益人所在國無通匯行，雖或有可能會透
        過第三國核押密碼，惟附件內容之信用狀，其上開傳送
        途徑複雜，涉及過多國家，因此在時效上或以一般銀行
        實務而言，似不甚符合國際貿易常規；此均經上開中華
        民國銀行商業同業公會全國聯合會函述甚詳。則依一般
        人之經驗判斷，乙○○之所以願意支付美金二百六十萬
        元之鉅款予被告，當係欲委其透過管道，開立一正常堪
        用、合乎貿易常規之信用狀。從而證人乙○○所言：果
        知信用狀係以此種方式開立，則不願支付鉅款委託等詞
        ，與常情相符。乙○○就開狀行、開狀流程之約定內容
        ，顯有陷於錯誤之事。
      至證人乙○○雖指稱：雙方約定以SWIFT方式開立信用
        狀，但被告尋求之管道竟以電報方式開立云云（本院卷
        第三十五頁參照），然本件信用狀經送請判讀結果，業
        據中華民國銀行商業同業公會全國聯合會以上開函件覆
        稱：本件信用狀係以自由格式發出，惟電文內附加請收
        電行向第三者（COMMERZBANK,AG,FRANKFURT）核押之密
        碼值。又實務上，如發電行與收電行間未交換押碼者，
        信用狀通常會以無押碼SWIFT電文格式發出，並經由第
        三者核押等情甚詳（本院卷第二七四頁以下參照），有
        上開鑑定意見可按。足見附件所示信用狀確係以無押碼
        SWIFT電文格式發出並經由第三者核押無誤，難認乙○
        ○此部分指述有何陷於錯誤可言，附此說明。
      綜上，被告明知其開狀管道僅得開立附件所示之信用狀
        ，竟為誘使乙○○匯款，而虛偽允以由瑞士某銀行為開
        狀行開立信用狀至RＡBOBANK荷蘭總行，再由荷蘭總行
        轉到新加坡分行之條件，且於開立附件所示與原約定條
        件不符之信用狀後，猶於面對乙○○之質問時，謊稱開
        狀行為瑞士旁之小島（按應係指湖島）以應付掩飾之，
        其自始有意詐欺，而有行使詐術之積極行為甚明。被告
        空言辯稱：其僅負責仲介，對開狀情形、條件均不介入
        云云，無非事後卸飾之詞，委不足採。
    (3)至被告雖提出被證二（90年度偵字第1583號偵查卷第16頁
      參照）主張：被告與乙○○曾於八十八年九月八日就信用
      狀之收狀行、開狀行、申請人、收狀受益人等內容為最後
      之確認，雙方並於傳真信函上簽名云云。然此不惟為證人
      乙○○所否認（本院第321頁審判筆錄參照）；且觀之被
      證二之內容，僅以手寫方式加註「ISSUING BANK：
      EURO-AMERICAN TRADE BANK INC.」等字樣（有別於同一
      文書內其他內容均以打字方式製作），是否確經乙○○或
      委託人同意，已非無疑；再者，該加註內容僅記載銀行名
      稱，並未記載開狀行所屬國家，及約定之開狀流程，自難
      憑此認定乙○○曾同意以設於帛琉（PALAU）之銀行為開
      狀行，且以事實欄所示之開狀流程開立信用狀之事實。另
      被告所提被證五（同偵查卷第23頁參照）之傳真文件，業
      據證人乙○○陳明係討論此前之另三張信用狀，且文件上
      方之傳真日期不能證明係文書製作日期等詞明確（本院卷
      第316頁背面參照），是亦無從憑以認定對被告有利之事
      實，附此說明。又被告所指野中俊一事後於八十八年九月
      十七日傳真予乙○○之文件（調查局卷第27頁參照），僅
      於第五點言明：該未經確認之信用狀，除非經RABOBANK
      NEDERLAND荷蘭總行保兌付款，交由新加坡分行，否則不
      能使用等詞，並不得依此推認野中俊一自始即委託乙○○
      尋求開立銀行保兌付款之信用狀；況乙○○係因誤信被告
      有能力尋求瑞士籍開狀行開立信用狀，且不知信用狀將以
      前述複雜流程開立，始陷於錯誤，支付款項等情，業如前
      述。從而被告主張係乙○○違反野中俊一之委託條件，致
      野中俊一不願使用該信用狀，或因受益人信用不佳，無法
      使用非保兌信用狀，與被告無涉云云，亦難認有據。
    綜上所述，被告所辯，無非卸責之詞，不足採信，本件事證
    明確，被告犯行堪以認定。
四、核被告甲○○所為，係犯刑法第三百三十九條第一項之詐欺
    取財罪。爰審酌被告以上述手段詐騙乙○○匯交款項，對被
    害人之財產權侵害甚鉅，且於乙○○發覺開狀行之所屬國有
    異，仍對其謊稱該銀行係瑞士旁小島之銀行，事後復拒絕賠
    償乙○○因此所受損害，顯堂而皇之，毫無悔悟之意，及其
    犯罪手段、所生損害等一切情狀，量處如主文所示之刑。
五、公訴意旨另以：被告甲○○以代開信用狀為業，於八十八年
    九月八日因日商INTERAMERICA LTD公司代表人野中俊一急需
    一筆美金二千萬元之國外信用狀作為擔保，乃委託乙○○尋
    找代開擔保信用狀管道，乙○○乃委託甲○○代為處理開狀
    事宜，嗣後甲○○為取信於乙○○，竟於不詳時地，偽造開
    狀人為烏克蘭FINACEAND CREDIT BANKING CORPORATION
    KIEV UA財務公司之名義，受狀人為RABOBANK荷蘭銀行新加
    坡分行，開狀日期為同年月十三日，以TELEX電傳方式直接
    開立給RABOBANK荷蘭銀行新加坡分行之信用狀一紙，並於同
    年月十四日將上開偽造之信用狀傳真予乙○○，使乙○○誤
    認為甲○○已依約代開信用狀，而足以生損害於於乙○○。
    嗣因日商INTERAMERICA  LTD向荷蘭銀行新加坡分行融資時
    ，新加坡分行以該信用狀之授權密碼錯誤，證實該信用狀係
    偽造，因認被告甲○○涉犯偽造信用狀私文書罪嫌。訊據被
    告甲○○堅決否認有偽造附表所示信用狀之犯行，辯稱：被
    告僅為仲介人，對於開立信用狀之過程完全無掌控能力，只
    負責傳遞信用狀事宜及開狀等費用，被告主觀上自始認為本
    件信用狀並非虛偽，且開狀行確有開狀能力，附件所示信用
    狀並非偽造等語。經查：
    (1)野中俊一向RABOBANK新加坡分行取得之信用狀資料（調查
      局卷第六至八頁參照），經查係以自由格式發出，惟電文
      內附加請收電行向第三者（COMMERZBANK,AG,FRANKFURT
      ）核押之密碼值，屬核押後之信用狀版本，如押碼符合，
      則可當信用狀使用；且此內容與被告交付乙○○觀覽之信
      用狀內容列印資料（調查局卷第三至五頁參照）均相同等
      情；有前述中華民國銀行商業同業公會全國聯合會函附於
      本院卷可參；顯見收狀行確已收取附件所示之信用狀（即
      調查局卷第六至八頁），被告始提供與此信用狀內容相符
      之銀行內部文件（調查局卷第三至五頁）予乙○○觀覽，
      並非憑空偽造調查局卷第三至五頁之信用狀。公訴人起訴
      認被告偽造調查局卷第三至五頁之信用狀，傳真予乙○○
      云云，難認有據。
    (2)帛琉之開狀行EURO-AMERICAN TRADE BANK INC.,PALAU、
      及通匯行烏克蘭之FINANCE AND CREDIT BANKING
      CORPORATION，雖經中華民國銀行商業同業公會全國聯合
      會於二００五年相關年鑑中查無該二銀行名稱，有上述函
      件可參。然查該二銀行多年前曾在帛琉註冊登記等情，業
      據第一商業銀行九十四年八月三日（九四）一總企海管字
      第０六六九四號函述明確，有該函件附於本院卷可參；是
      不能排除該二銀行於開立本案信用狀期間，曾經真實存在
      之可能性。參之：上開銀行同業公會全國聯合會函亦陳明
      ：就開狀能力部分，除非受當地主管機關或總行政策之限
      制，否則「銀行」（指真實存在之銀行）通常具有開發信
      用狀之能力，有前述公會聯合會函可按。是縱本案開狀流
      程與國際貿易常規不符，而依其銀行之註冊國，又易使人
      生空頭銀行之聯想，然果不能排除其於案發時為真實存在
      之銀行，而具被開狀能力之可能性，即無從單以告訴人乙
      ○○之指訴，即於缺乏其他積極佐證之情形下，遽認附件
      所示信用狀係被告冒名偽造所開立。
    綜上所陳，依現存卷證資料，既不能完全排除帛琉之開狀行
    EURO-AMERICAN TRADE BANK INC.,PALAU、及通匯行烏克蘭
    之FINANCE AND CREDIT BANKING CORPORATION曾經真實存在
    而具開狀能力之可能，則本件起訴之偽造信用狀事實，即有
    合理之可疑存在，而無從使本院確信被告有此部份偽造信用
    狀文書之犯行。此外，復查無其他積極證據足資證明被告有
    公訴人所指之偽造文書犯罪，惟檢察官認此部分事實與起訴
    論罪部分有牽連犯之裁判上一罪關係，爰不另為無罪之諭知
    。
據上論斷，應依刑事訴訟法第二百九十九條第一項前段、刑法第
三百三十九條第一項、罰金罰鍰提高標準條例第一項前段，判決
如主文。
本案經檢察官鄭克盛到庭執行職務
中    華    民    國    95    年    2     月    16    日
                  刑事第十三庭  審判長法  官  朱瑞娟
                                      法  官  陳慧萍
                                      法  官  胡宏文
以上正本證明與原本無異
如不服本判決，應於判決送達後10日內，向本院提出上訴狀。
                                      書記官   謝韻華
中    華    民    國    95    年    2     月    16    日
附錄本案論罪科刑法條全文
中華民國刑法第三百三十九條
(普通詐欺罪)
意圖為自己或第三人不法之所有，以詐術使人將本人或第三人之
物交付者，處五年以下有期徒刑、拘役或科或併科一千元以下罰
金。
以前項方法得財產上不法之利益或使第三人得之者，亦同。
前二項之未遂犯罰之。
附件：
信用狀（NO.99/08-32）基本資料：
    申請人：TRANSATLANTIC FINANCE DIVISION
    開狀行：EURO-AMERICAN TRADE BANK INC.,PALAU
    （開狀日期990909）
    通匯行：烏克蘭FINANCE AND CREDIT BANKING
            CORPORATION
    收狀行：荷蘭RABOBANK NEDERLAND總行
    受益人：INTERAMERICA ASIA PTE LTD.
    金額：美金二千萬元
本件信用狀傳送、認證方式及開狀流程：
    由位於帛琉（PALAU）之開狀行：EURO-AMERICAN TRADE
    BANK INC.,PALAU （開狀日期990909）委請第三地銀行（稱
    其通匯行）烏克蘭FINANCE AND CREDIT BANKING
    CORPORATION代發電文至荷蘭RABOBANK NEDERLAND總行，並
    請其向核押密碼之德國COMMERZBANK,AG確認押碼值，再轉請
    RABOBANK新加坡分行通知新加坡受益人。


司法院資訊處製作；財團法人民間司法改革基金會備份。
